【裁判字號】    98,毒抗,176
【裁判日期】    980527
【裁判案由】    毒品危害防制條例
【裁判全文】
臺灣高等法院刑事裁定                 98年度毒抗字第176號
抗  告  人  台灣士林地方法院檢察署檢察官
被      告  甲○○
上列抗告人因被告違反毒品危害防制條例案件，不服臺灣士林地
方法院98年度毒聲字第57號，中華民國98年3月11日第一審裁定
（聲請案號：台灣士林地方法院檢察署98年度毒偵字第238號、
98年度聲觀字第38號），提起抗告，本院裁定如下：
    主      文
抗告駁回。
    理      由
一、原裁定意旨略以：被告甲○○前因施用毒品案件，經台灣板
    橋地方法院以87年度毒聲字第343號裁定送觀察、勒戒，因
    認無繼續施用毒品之傾向，於87年7月10日釋放，並經臺灣
    板橋地方法院檢察署以87年度毒偵字第21152號為不起訴處
    分。5年內復因施用毒品案件，經同法院以89年度毒聲字第
    3689號裁定送觀察、勒戒，因認有繼續施用毒品之傾向，經
    臺灣板橋地方法院檢察署檢察官以89年度毒偵字第3824號聲
    請簡易判決處刑，並聲請戒治，經同法院以89年度毒聲字第
    4866號裁定令入戒治處所施以強制戒治，於90年8月15日強
    制戒治期滿，起訴部分則由同法院以89年度重簡字第1259號
    判決判處有期徒刑4月確定。被告前既曾因施用毒品案件，
    經觀察、勒戒執行完畢釋放後，5年內已再犯施用毒品罪，
    被告復於97年11月5日為警查獲時起回溯120小時內某時，第
    3次犯施用第一級毒品海洛因犯行，即非屬毒品危害防制條
    例第20條所規定之「初犯」或「5年後再犯」之情形。檢察
    官依毒品危害防制條例第20條規定聲請將被告送勒戒處所執
    行觀察、勒戒，為無理由，應予駁回等語。
二、抗告意旨略以：觀之被告全國刑案資料查註表及在監在押紀
    錄表，被告於90年8月15日強制戒治執行完畢釋放後長達7年
    ，均未曾再犯施用毒品罪，依毒品危害防制條例第20條第3
    項規定，顯應聲請執行觀察、勒戒。原裁定所引用之最高法
    院97年9月7日97年度第5次刑事庭決議，僅就「5年內再犯經
    依法追訴處罰」之情形確認無須再聲請觀察、勒戒，然依92
    年7月9日修正前之毒品危害防制條例規定，被告5年內再犯
    施用毒品罪時，仍須經強制戒治，上開決議並未明確認定舊
    法時代「5年內再犯，經法院裁定實施強制戒治並判處罪刑
    之情形」是否亦同此適用，原裁定對於被告於89年間曾受強
    制戒治乙節置之不論，遽以上開決議駁回本件聲請，顯然違
    背法令，爰依法提起抗告云云。
三、按施用第一、二級毒品為犯罪行為，毒品危害防制條例第10
    條第1項及第2項各定有處罰明文。故施用該毒品者，依前揭
    規定本應科以刑罰，惟基於施用毒品之人，兼有病患屬性，
    乃於刑事政策上對合於一定條件之施用者，依同條例第20條
    、第23條之規定，施以觀察、勒戒及強制戒治之治療，期以
    保安處分替代刑罰，戒斷其身、心癮。嗣因其程序過於繁雜
    ，上揭條例於民國92年7月9日修正公布，自93年1月9日施行
    ，將該第20條、第23條之保安處分程序，單純區分為「初犯
    」、「5年內再犯」及「5年後再犯」三種；依其立法理由之
    說明：「初犯」，經觀察、勒戒或強制戒治後，應為不起訴
    處分或不付審理之裁定；經觀察、勒戒或強制戒治執行完畢
    釋放後，「5年內再犯」者，因其再犯率甚高，原實施之觀
    察、勒戒及強制戒治既已無法收其實效，爰依法追訴或裁定
    交付審理。至於經觀察、勒戒或強制戒治執行完畢釋放後，
    「5年後再犯」者，前所實施之觀察、勒戒或強制戒治已足
    以遮斷其施用毒品之毒癮，為期自新及協助其斷除毒癮，仍
    適用「初犯」規定，先經觀察、勒戒或強制戒治之程序。從
    而依修正後之規定，僅限於「初犯」及「5年後再犯」二種
    情形，始應先經觀察、勒戒或強制戒治程序，不能逕行起訴
    ，亦即設為施用毒品罪起訴條件之限制。但倘被告於5年內
    「已再犯」，經依法再為保安處分或追訴處罰者，縱其第3
    次（或第3次以上）施用毒品之時間，在初犯之保安處分執
    行完畢釋放5年以後，即非屬「5年後再犯」之情形，且因前
    有「5年內再犯」情形，顯見其再犯率甚高，原實施之保安
    處分無法收其實效，毋庸仍予寬典處遇，而應依該條例第10
    條逕予刑罰制裁。此有最高法院97年9月9日97年度第5次刑
    事庭會議、98年度台非字第16號、97年度台非字第585號、
    97年度台非字第506號判決可資參照。依最高法院最新之見
    解，並未將舊法時代「5年內再犯，經法院裁定實施強制戒
    治並判處罪刑之情形」排除在外，是本件被告是否為5年後
    再犯，係以87年7月10日「第一次」觀察勒戒執行完畢為計
    算標準，亦不論「5年內再犯」者係受保安處分或追訴處罰
    ，抗告意旨認被告於89年間曾受強制戒治至90年8月15日執
    行完畢，與前開最高法院決議要旨無法為相同適用，顯有誤
    解。
四、經查：本件被告甲○○前因施用毒品案件，經台灣板橋地方
    法院以87年度毒聲字第343號裁定送觀察、勒戒，因認無繼
    續施用毒品之傾向，於87年7月10日執行完畢釋放，並由台
    灣板橋地方法院檢察署以87年度毒偵字第21152號為不起訴
    處分。復因施用毒品案件，經同法院以89年度毒聲字第3689
    號裁定送觀察、勒戒，因認有繼續施用毒品之傾向，由臺灣
    板橋地方法院檢察署檢察官以89年度毒偵字第3824號聲請簡
    易判決處刑，並聲請戒治，經同法院以89年度毒聲字第4866
    號裁定令入戒治處所施以強制戒治，於90年8月15日強制戒
    治期滿，起訴部分則由同法院以89年度重簡字第1259號判決
    判處有期徒刑4月確定，有本院被告前案紀錄表在卷可稽。
    被告前既曾因施用毒品案件，經觀察、勒戒執行完畢釋放後
    之5年內，「已再犯」施用毒品罪，復於97年11月5日為警採
    尿時起回溯120小時內某時，第3次犯施用第一級毒品海洛因
    犯行，揆諸前揭說明，即非屬毒品危害防制條例第20條第3
    項所規定之「5年後再犯」之情形。原審乃裁定駁回抗告人
    所為將被告送勒戒處所觀察、勒戒之聲請，經核於法並無不
    合。抗告意旨猶執前詞，指摘原裁定不當云云，難認為有理
    由，應予駁回。
五、據上論斷，應依刑事訴訟法第412條，裁定如主文。
中    華    民    國    98    年    5     月    27    日
                  刑事第十六庭審判長法  官  溫耀源
                                    法  官  許增男
                                    法  官  王敏慧
以上正本證明與原本無異。
不得再抗告。
                                    書記官  丁淑蘭
中    華    民    國    98    年    5     月    27    日


司法院資訊處製作；財團法人民間司法改革基金會備份。
